臺灣彰化地方法院北斗簡易庭民事判決
                                    109年度斗簡字第433號
原      告  潘竫一  

被      告  陳騰寳  
            陳騰興  
            洪嘉南  
            陳進行  
受告知人    陳宗伯  
上列當事人間請求分割共有物事件，本院於民國110年3月16日言
詞辯論終結，判決如下：
    主  文
原告與被告陳騰寳、陳騰興、陳進行共有坐落彰化縣○○鄉○○
段○○○地號土地，其分割方法為如附圖即彰化縣二林地政事務
所民國一○九年十二月二十五日二地二字第1090007755號函所附
收件日期：民國一○九年九月十五日、文號：二土測字第1624號
土地複丈成果圖所示方法分割：編號A部分，面積三六三平方公
尺土地，分歸原告、被告陳騰寳、陳騰興、陳進行按附表所示應
有部分比例繼續保持共有取得；編號B部分，面積一三一平方公
尺土地，分歸原告單獨取得；編號C部分，面積一三一平方公尺
土地，分歸被告陳進行單獨取得；編號D部分，面積一三一平方
公尺土地，分歸被告陳騰寳單獨取得；編號E部分，面積一三一
平方公尺土地，分歸被告陳騰興單獨取得。
原告與被告陳進行、洪嘉南共有坐落彰化縣○○鄉○○段○○○
地號土地，其分割方法為如附圖即彰化縣二林地政事務所民國一
○九年十二月二十五日二地二字第1090007755號函所附收件日期
：民國一○九年九月十五日、文號：二土測字第1624號土地複丈
成果圖所示方法分割：編號F部分，面積一四一平方公尺土地，
分歸原告單獨取得；編號G部分，面積一四二平方公尺土地，分
歸被告陳進行單獨取得；編號H部分，面積一四二平方公尺土地
，分歸被告洪嘉南單獨取得。
訴訟費用由兩造按如附表「訴訟費用負擔比例」欄所示比例負擔
。
    事實及理由
一、本件被告陳騰寳、陳騰興經合法通知，未於言詞辯論期日到
    場，核無民事訴訟法第386條所列各款情形，爰依原告之聲
    請，由其一造辯論而為判決。
二、原告主張：彰化縣○○鄉○○段000地號土地（下稱系爭762地號
    土地），為原告與被告陳騰寳、陳騰興、陳進行所共有，各
    共有人應有部分分別如附表所示；彰化縣○○鄉○○段000地號
    土地（下稱系爭763地號土地），為原告與被告陳進行、洪
    嘉南所共有，各共有人應有部分分別如附表所示，系爭762
    地號土地、系爭763地號土地依法無不能分割情事，亦無因
    物之使用目的不能分割或契約訂有不分割期限之情形，現兩
    造無法協議分割，爰依民法第823條、第824條之規定，訴請
    各別變價分割。並聲明：兩造共有系爭762地號土地、系爭7
    63地號土地，應予各別變價分割。
三、被告陳進行、洪嘉南之聲明及陳述略以：同意原告先前所主
    張之分割方案（即指主文第1、2項所示之分割方案）。
四、被告陳騰寳、陳騰興未於言詞辯論期日到場，亦未提出書狀
    作何聲明或陳述。
五、本院之判斷：
  ㈠按土地登記簿所載面積與地籍原圖面積不同時，因面積須以
    圖面為依據，始能計算，自應以地籍原圖為準（最高法院77
    年度台上字第1674號判決意旨參照）。又按「複丈發現錯誤
    者，除有下列情形之一，得由登記機關逕行辦理更正者外，
    應報經直轄市或縣（市）主管機關核准後始得辦理：一原測
    量錯誤純係技術引起者。二抄錄錯誤者。前項所稱原測量錯
    誤純係技術引起者，指原測量錯誤純係觀測、量距、整理原
    圖、訂正地籍圖或計算面積等錯誤所致，並有原始資料可稽
    ；所稱抄錄錯誤指錯誤因複丈人員記載之疏忽所引起，並有
    資料可資核對。」，地籍測量實施規則第232條定有明文。
    又土地面積與土地登記簿所載不符，如係純由登記錯誤或技
    術引起之原測量錯誤，法院自得於地政機關辦理更正登記完
    畢後，為分割共有物之判決，毋庸原告追加更正共有土地面
    積之聲明；如屬上開以外之原因所致者，法院亦得依原告之
    請求，參考地政機關實測所得之面積，判決分割，並於理由
    欄敘明面積不符情節，待該判決確定後，當事人自得持該判
    決向地政機關聲請一併為更正與分割之登記（司法院廳民
    一字第13341號函可資參照）。系爭763地號土地原登記面積
    446平方公尺，經彰化縣二林地政事務所核算地籍圖計算面
    積為425平方公尺，誤差值超過法定值需辦理面積更正，此
    有附圖上說明可證。而依附圖上所載之說明，可知系爭763
    地號土地面積與土地登記簿所載不符，顯係純由登記錯誤或
    技術引起之原測量錯誤以外之原因造成土地面積與土地登記
    簿所載不符情形，兩造自可持本判決向彰化縣二林地政事務
    所聲請一併為更正登記，而無庸再由本院為更正面積之諭知
    ，先予敘明。
  ㈡原告主張的事實，有原告所提出系爭762地號土地、系爭763
    地號土地地籍圖謄本及土地登記第一類謄本等件為證，並為
    被告陳進行、洪嘉南所不爭執，而被告陳騰寳、陳騰興已於
    相當時期受合法之通知，而於言詞辯論期日不到場，亦未提
    出準備書狀爭執，依民事訴訟法第436條第2項、第280條第3
    項準用同條第1項前段之規定，視同自認，堪信原告之主張
    為真實。本件土地共有人間既然沒有訂定不分割期限的約定
    ，也沒有因為物的使用目的而不能分割的情形，共有人之間
    又不能協議分割。則原告依據民法第823條第1項、第824條
    第2項規定，請求法院裁判分割，就有法律上依據。
  ㈢共有物的分割方法，雖然可以由法院自由裁量，但是仍然應
    該斟酌各共有人的意願、共有物的性質、價格、分割前的使
    用狀態、經濟效用、分得部分的利用價值及全體共有人的利
    益等各種情狀，訂定適當公平的方法為分割。經查：原告、
    被告陳進行、洪嘉南各主張如前述分割方法，本院斟酌、衡
    量各該方案就土地的經濟效用、利用價值及共有人間的利益
    、公平而言，應該採用附圖所示分割方法。
  ⒈本件分割不應該採用變價分割方法為分割：
  ①按「分割之方法不能協議決定，或於協議決定後因消滅時效
    完成經共有人拒絕履行者，法院得因任何共有人之請求，命
    為下列之分配：一、以原物分配於各共有人。但各共有人均
    受原物之分配顯有困難者，得將原物分配於部分共有人。二
    、原物分配顯有困難時，得變賣共有物，以價金分配於各共
    有人；或以原物之一部分分配於各共有人，他部分變賣，以
    價金分配於各共有人。以原物為分配時，如共有人中有未受
    分配，或不能按其應有部分受分配者，得以金錢補償之。」
    民法第824條第2、3項有明文規定。因此，法院在為裁判分
    割時，必須衡量、審酌共有物的性質、價格、經濟效用及公
    共利益、全體或多數共有人利益等因素，並且兼顧公平的原
    則。如果原則上認為原物分配對全體或多數共有人有利，應
    先以原物分配，在原物分配有困難時，始採予以變賣，以價
    金分配給各共有人，而且就原物分配時，如果共有人中有不
    能按照其應有部分受分配時，也可以以金錢補償之，不一定
    要採用變賣方式。（最高法院94年度台上字第1768號裁判意
    旨參照）
  ②系爭762地號土地的面積為887平方公尺，而系爭763地號土地
    的面積為425平方公尺，如果採用原物分割並且按共有人應
    有部分比例分配，原告及被告所分配土地都不小，且都可以
    單獨利用，並且具有相當的利用價值，並沒有原物分配顯有
    困難的情形，如果逕為變價，無異於不當處分當事人的財產
    權；另系爭762地號土地及系爭763地號土地上都有地上物存
    在，此經本院於民國109年11月12日會同原告與被告洪嘉南
    、陳進行及彰化縣二林地政事務所人員履勘現場查明屬實，
    並製有勘驗筆錄、現場照片可佐，既然系爭762地號土地及
    系爭763地號土地上都有地上物存在，顯然不利系爭762地號
    土地及系爭763地號土地本身之利用，如將系爭762地號土地
    及系爭763地號土地變價拍賣，則有變得價金偏低而不利共
    有人之風險；況部分共有人係因繼承而取得應有部分，自不
    願系爭762地號土地及系爭763地號土地因採變價分割而流落
    外人之手，本院考量前述情事，認為原告所主張之變價分割
    即非首選之方案。
  ⒉本件應採用附圖所示方法分割：系爭762地號土地、系爭763
    地號土地西側臨道路，另三側則與他人所有土地相接；就系
    爭762地號土地部分，分割後各共有人所分得之土地，均可
    經由編號A部分之土地再經由西側道路對外通行；另就系爭7
    63地號土地部分，原告所分得之編號F部分之土地，亦得經
    由西側道路對外通行等情，此經本院上開履勘現場查明屬實
    ，並有勘驗筆錄、現場照片可證。另就系爭763地號土地部
    分，被告陳進行所分得之編號G部分之土地，亦可經由其所
    分得之編號C部分之土地，再由編號A部分之土地，經由西側
    道路對外通行，至被告洪嘉南所分得之編號H部分之土地，
    亦可經由其所有同段765地號土地對外通行，此經被告洪嘉
    南、陳進行自承在卷，是被告洪嘉南、陳進行所主張之附圖
    所示方案分割，共有人所分得之土地均得對外通行，並無成
    為袋地之虞，且分割後各共有人分得各宗土地形狀大致完整
    ，有利於各共有人土地使用及增加其價值，並無獨厚部分共
    有人而損及其他共有人權益，或有害社會經濟效用情形，是
    本院斟酌各共有人之意願、各共有人分得各宗土地形狀大致
    完整，面積亦依各共有人應有部分比例分配，利於各共有人
    之規劃使用，且均得對外通行等情，認本件將系爭762地號
    土地、系爭763地號土地分割如主文第1、2項所示，為適當
    公允之分割方案，爰諭知系爭762地號土地、系爭763地號土
    地分割方法如主文第1、2項所示。
六、兩造其餘之攻擊防禦方法及證據資料，經本院斟酌後，認為
    均不足以影響本判決之結果，自無一一詳予論述之必要，附
    此敘明。
七、按共有人自共有物分割之效力發生時起，取得分得部分之所
    有權。應有部分有抵押權或質權者，其權利不因共有物之分
    割而受影響。但有下列情形之一者，其權利移存於抵押人或
    出質人所分得之部分：一、權利人同意分割。二、權利人已
    參加共有物分割訴訟。三、權利人經共有人告知訴訟而未參
    加；前項但書情形，於以價金分配或以金錢補償者，準用第
    881條第1項、第2項或第899條第1項規定，民法第824條之1
    第1項、第2項、第3項定有明文。經查，被告陳進行就系爭7
    62地號土地、系爭763地號土地應有部分之所有權，前已經
    設定抵押權給受告知人陳宗伯，此有卷附系爭762地號土地
    及系爭763地號土地登記謄本可參。而陳宗伯經本院告知訴
    訟後，並未參加訴訟，所以依照前開法條規定，受告知訴訟
    人陳宗伯於本件分割共有物判決系爭762地號土地、系爭763
    地號土地分割，其抵押權的效力，應僅移存於被告陳進行所
    分得如附圖編號C、G部分的土地，併予敘明。
八、末按因共有物分割之事件涉訟，由敗訴當事人負擔訴訟費用
    顯失公平者，法院得酌量情形，命勝訴之當事人負擔其一部
    ，民事訴訟法第80條之1定有明文。又按定共有物分割之方
    法，可由法院自由裁量，為適當之分配，不受任何共有人主
    張之拘束，是則，分割共有物之訴，既係以請求分割共有物
    之形成權為訴訟標的，係合兩造之固有必要共同訴訟，原、
    被告之間本可互換地位，本件原告起訴雖於法有據，但被告
    之應訴實因訴訟性質所不得不然，且兩造所提出之分割方法
    ，僅係供法院之參考，其分割方法，對於各共有人而言，並
    無勝負之問題。從而，本件原告形式上固獲勝訴之判決，然
    若由被告負擔訴訟費用顯失公平，茲審酌兩造就系爭762地
    號土地、系爭763地號土地應有部分之比例、分配情形等，
    認訴訟費用負擔，以兩造按附表「訴訟費用負擔比例」欄所
    示比例負擔，方屬公允，爰諭知訴訟費用之負擔如主文第3
    項所示。
九、訴訟費用負擔之依據：民事訴訟法第80條之1、第85條第1項
    但書。

中    華    民    國   110    年    3    月      30   日
                  臺灣彰化地方法院北斗簡易庭
                          法  官  楊鑫忠
以上正本係照原本作成。
如對本判決不服提起上訴，應於送達後 20日內，向本院提出上
訴 狀並表明上訴理由(須按對造人數附繕 本) 。
中    華    民    國   110    年   3    月     30   日
 　　　　　                書記官  張清秀
附表：

共有人/地號 系爭762地號土地之應有部分比例 系爭763地號土地之應有部分比例 訴訟費用負擔比例 陳進行 12分之3 3分之1 15744分之4361 陳騰興 12分之3  15744分之2661 陳騰寶 12分之3  15744分之2661 潘竫一 12分之3 3分之1 15744分之4361 洪嘉南  3分之1 15744分之1700